【裁判字號】    98,訴,695
【裁判日期】    980831
【裁判案由】    確認保證關係不存在
【裁判全文】
臺灣臺北地方法院民事判決               98年度訴字第695號
原      告  乙○○
訴訟代理人  黃元龍律師
被      告  上海商業儲蓄銀行
法定代理人  邱怡仁
訴訟代理人  丁○○
            甲○○
            王家羽
被      告  丙○○
上列當事人間確認保證關係不存在事件，本院於98年8月13日言
詞辯論終結，判決如下：
    主  文
原告之訴及假執行之聲請均駁回。
訴訟費用由原告負擔。
    事  實  及  理  由
壹、原告起訴主張：
    伊於民國94年1月28日因債務人蔡重統向被告儲蓄部分行（
    下稱上海商銀）申貸自用住宅貸款時，被告丙○○（即被告
    上海商業儲蓄銀行之受雇人）要求蔡重統必須提供一連帶保
    證人，伊因而擔任蔡重統之連帶保證人，被告丙○○嗣於96
    年8月31日因蔡重統逾期繳交利息而催告原告連帶保證。惟
    被告丙○○將原告列為連帶保證人係違反銀行法第12條之1
    強制規定，應屬無效，原告因而要求被告除去其連帶保證責
    任。被告丙○○知悉後竟改稱蔡重統雖曾提供足額擔保，惟
    因年齡加上借款年限超過內部規定，必須補強為由，暗地將
    個人房貸借款契約（下稱系爭借款契約）首頁前言連帶保證
    人之「連帶」二字刪除，且於被告丙○○當時並未勾選原告
    為「一般保證人」之借據末頁署款處，偽串勾選原告為保證
    人，並通知聯合徵信中心，致原告成為信用不良者，而遭金
    融機構拒絕往來，精神遭受損害。綜上，本件原告並無保證
    關係存在，惟被告一再主張原告係一般保證人，應負一般保
    證責任並損及原告之信用，已導致原告在法律上之地位有不
    安之狀態存在，而此種不安之狀態係能以確認判決將之除去
    者，爰請求確認原告就上開借貸之保證關係不存在。又上開
    偽串行為應係被告丙○○所為，縱非其所為，亦必另有其他
    職員，則被告上海商業儲蓄銀行依民法第188條第1項之規定
    應負連帶賠償責任。並聲明：(一)確認原告對於94年2月1日債
    務人蔡重統向被告上海商業儲蓄銀行借貸新台幣（下同）23
    0萬元之保證關係不存在；(二)被告上海商業儲蓄銀行應與被
    告丙○○連帶給付原告50萬元；(三)願供擔保請准宣告假執行
    。
貳、被告部分：
一、上海商業銀行抗辯：
    原告於作保之初即知其一般保證人地位，此由被告寄發催告
    函（被告寄發之催告函為制式化格式，僅為通知之表示，不
    具任何確認何種保證人之法律效力）通知原告借款人蔡重統
    未按時繳款，將依法訴追後，原告始發函並電洽被告，嗣後
    更向行政院金融監督管理委員會銀行局陳情可知，原告僅係
    面對實際債務責任產生，不願意再負保證人責任而提起訴訟
    ；且系爭契約首頁（連帶）保證人中括號之意思，表示具有
    連帶保證人、保證人身分皆適用該約定，而末頁署款處確係
    勾選「保證人」，而非「連帶保證人」，依法自於對債務人
    蔡重統之財產為強制執行無效果時負償還債務責任。又本件
    被告徵提一般保證人為授信條件之補強，係因蔡重統之年齡
    超過本行授信政策之規範（借款年齡20-60歲），且借款年
    限加借款人年齡超過本行之限制（兩者相加應低於75年）所
    致，被告所示之相關文件均符合常態事實；況蔡重統提供擔
    保之不動產，現經臺灣板橋地方法院97年度執日字第36154
    號案件強制執行，並於98年3月10日進行特別變賣程序後之
    減價拍賣訂定底價為170萬元仍乏人問津致未拍定，亦證明
    被告確實有徵提保證人補強之需要。再者，連帶債務之成立
    ，應於契約上明示其為連帶債務人，而連帶保證人為連帶債
    務人之一種，若無明示或法律有規定者應視為一般保證人，
    是原告所辯其為連帶保證人無從成立。從而，被告依銀行法
    第12條之1第3項規定，於對案外人蔡重統財產為強制執行無
    效果時，始對原告求償，而原告信用受損皆因於主債務人未
    按時繳款，被告僅係依規定將相關信用資料登載於金融聯合
    徵信中心，是其對原告並無任何侵權行為，更無損害賠償之
    事由發生等語，資為抗辯，並聲明：(一)駁回原告之訴及其假
    執行之聲請；(二)如受不利之判決，願供擔保，請准宣告免為
    假執行。
二、被告丙○○方面：
    原告係擔任一般保證人，原告多次向行政院金融監督管理委
    員會銀行局陳情，被告亦多次告知其一般保證人之地位。其
    簽立之個人房貸借款契其上明明勾選在「保證人」處，而非
    「連帶保證人」處，原告所陳不實在，原告空口主張被告「
    偽串勾選」云云，應負舉證責任。被告依被告所服務銀行授
    信政策，徵提一般保證人為授信條件之補強，本行回覆原告
    向行政院金融監督管理委員會銀行局陳情函中說明，被告在
    承作時因借款人年齡超過本行授信政策（借款年齡20-60歲
    ）之規範及借款年限加借款人年齡超過本行之限制（兩者相
    加應低於75年），所以徵提原告為一般保證人作為授信條件
    之補強，且本行一般房貸產品綱要僅非自住部分徵提連帶保
    證人，其餘皆明定徵提一般保證人。伊負責放款、對保業務
    ，徵提保證人之決定是伊跟經理依被告授信規定討論後決定
    的。我們要求原告當一般保證人。系爭借款契約是伊負責與
    原告一起簽名蓋章。契約並非只在重點之處蓋章，有錯誤、
    更改才會蓋章。系爭案件符合本行政策，被告依本行規定辦
    理，何須事後「偽串勾選」。且承作之初被告如何預知該案
    件會發生催收情事，反而是原告於作保之初早已知其應負保
    證責任，於面對實際債務責任產生，不願意再負保證人責任
    而提起訴訟。被告對原告並無任何侵權行為，造成原告精神
    及信用上之損害，更無損害賠償事由之事實。並聲明：(一)駁
    回原告之訴及其假執行之聲請；(二)如受不利之判決，願供擔
    保，請准宣告免為假執行。
參、兩造不爭執之事實：
一、訴外人蔡重統為向被告上海商銀申請230萬元自用住宅貸款
    ，曾提供其所有坐落於臺北縣新莊市○○段227地號土地（
    權利範圍10萬分之80）及其上2163建號即門牌編號臺北縣新
    莊市○○○路376號4樓之2之房屋為擔保，並設定本金最高
    限額300萬元之抵押權（見本院卷第41至43頁）。
二、原告、蔡重統及被告上海商銀於94年2月1日簽訂個人房屋貸
    款借款契約，並由被告丙○○負責對保手續（見本院卷第4
    至7頁）。
肆、本件爭點及本院得心證之理由
一、原告係擔任蔡重統向被告上海商銀聲請個人房貸借款之連帶
    保證人或一般保證人？
    查，系爭個人房貸借款契約書，頁首第一行即載明「本契約
    業於民國94年1月20日前經立約人，（連帶）保證人攜回審
    閱。（審閱期間至少有五日），（連帶）保證人簽章：乙○
    ○（簽名蓋章）」又系爭契約係於94年2月1日簽署，有系爭
    契約書在卷可稽（本院卷第4-7頁），距離原告攜回審閱之
    日期已10日以上，是原告主張被告上海商銀未給予審閱期間
    云云，尚非可採。又（連帶）保證人簽章，括弧內之連帶二
    字業經刪除，與契約文末勾選保證人，而非勾選連帶保證人
    ，系爭契約前後之意旨相符，且勾選之後，亦無塗改之處，
    而頁首刪除括弧內之連帶二字，乃因必須選擇保證人或連帶
    保證人，故刪除連帶二字，並非塗改。又被告依其銀行授信
    政策（見本院卷第60-64頁），因借款人蔡重統為33年9 月
    25日生，申請本件貸款時已61歲，其年齡超過被告銀行授信
    政策（借款年齡20-60歲）之規範及借款年限加借款人年齡
    超過被告銀行之限制（兩者相加應低於75年），故徵提原告
    為一般保證人作為授信條件之補強，並非連帶保證人。此外
    ，原告亦未舉證證明被告有將連帶保證人塗改為保證人之證
    據，其空言主張，顯屬無稽。是原告主張其係擔任連帶保證
    人，而非一般保證人，被告有塗改刪除連帶二字云云，並不
    足採。
二、被告上海商銀與原告所簽訂個人房貸借款契約保證部分是否
    違反銀行法第12之1條第1項規定而無效？
    按銀行法第12之1條第1項規定：「銀行辦理自用住宅放款及
    消費性放款，已取得前條所定之足額擔保時，不得以任何理
    由要求借款人提供連帶保證人。」，如上所述，原告既非擔
    任系爭借款契約之連帶保證人，即已無上開銀行法規定之適
    用。況蔡重統提供擔保之不動產，未按期還款後，經臺灣板
    橋地方法院以97 年度執字第36154號清償債務強制執行事件
    在案，並於98年3月10日進行特別變賣程序後之減價拍賣訂
    定底價為新台幣1,700,000元，惟仍乏人問津致未拍定，有
    臺灣板橋地方法院民事執行處98年2月10日板院輔97執日字
    第36154號通知函在卷可參，亦足證系爭借款契約有徵提保
    證人之需要。是原告主張系爭借款契約違反銀行法第12條之
    1第1項之規定，亦無足取。
三、被告丙○○承辦前開個人房貸借款契約業務，是否侵害原告
    權利？原告是否受有損害？被告丙○○應否負擔民法第184
    條第1項前段、後段、第2項、第195條之損害賠償責任？被
    告上海商銀應否負擔民法第188條第1項之僱用人責任？
    按因侵權行為所發生之損害賠償請求權，以有故意或過失不
    法侵害於他人權利，或故意以背於善良風俗之方法，加損害
    於他人為成立要件，此觀民法第184條第1項規定即明（最高
    法院76年台上字第2724號判例可資參照）。系爭借款契約為
    民事消費借貸關係，且原告為一般保證人，被告並無偽串將
    其連帶保證人之地位改為一般保證人之情事，已如前述，尚
    難認被告有何故意或過失不法侵害原告之權利。至於原告經
    聯合徵信中心註記，致成為信用不良者，而遭金融機構拒絕
    往來等情，係肇因於主債務人蔡重統未按時繳款，被告上海
    商銀依規定相關信用資料登載於金融聯合徵信中心，且與原
    告係居為連帶保證人或一般保證人地位無關，被告並無何侵
    害原告之權利可言。是原告主張被告應連帶負侵權行為損害
    賠償責任云云，亦不足採。
四、綜上所述，原告主張被告上海商銀違反銀行法第12條之1第1
    項之強制規定，系爭借款契約無效，確認原告對於94年2月1
    日債務人蔡重統向被告上海商銀借貸230萬元之保證關係不
    存在，並依民法第184條第1項前段、後段、第2項、第195條
    之規定，請求被告連帶給付50萬元云云，均無理由，應予駁
    回。原告之訴既經駁回，其假執行之聲請，亦失所附麗，應
    併予駁回。
伍、因本案事證已臻明確，兩造其餘主張陳述及所提之證據，經
    本院斟酌後，認與判決結果不生影響，均毋庸再予論述，附
    此敘明。
陸、結論：原告之訴為無理由，依民事訴訟法第78條判決如主文
    。
中    華    民    國    98    年    8     月    31    日
                  民事第一庭    法  官  楊晉佳
以上正本係照原本作成
如對本判決上訴，須於判決送達後20日內向本院提出上訴狀
中    華    民    國    98    年    8     月    31    日
                                書記官  蘇炫綺


司法院資訊處製作；財團法人民間司法改革基金會備份。
